臺灣高等法院高雄分院民事判決　九十一年度上字第七二號
　　　上　訴　人　乙○○
　　　被 上訴 人　甲○○
右當事人間請求返還不當得利事件，上訴人對於中華民國九十一年三月六日臺灣高雄
地方法院九十年度重訴字第四六三號第一審判決提起上訴並為訴之追加，本院判決如
左：
    主      文
上訴及追加之訴均駁回。
第二審（含追加部分）訴訟費用由上訴人負擔。
    事實及理由
壹、程序部分：
　　按訴之變更或追加，非經他造同意不得為之，但請求之基礎事實同一者，不在此
    限，民事訴訟法第四百四十六條第一項、第二百五十五條第一項第二款定有明文
    。本件上訴人於原審主張坐落高雄市○○區○○段四小段七四三號（重測前為大
    港埔段二一三之一七號），及同小段七四四號（重測前為大港埔段二一三之一號
    ）等二筆土地（下簡稱系爭土地），為兩造與訴外人即其他共有人張馨云等人（
    詳如後述）所共有，被上訴人擅自將其上建物即門牌號碼高雄市新興區○○○路
    二八五號房屋一棟（下簡稱系爭房屋）出租予訴外人金石堂實業股份有限公司（
    下簡稱金石堂公司），每月收取租金，此侵權行為逾越權利（指土地應有部分）
    範圍，致上訴人受有損害，被上訴人因而受不當得利等語（原審卷第二八六頁）
    ，經原審法官向上訴人闡明其請求權之依據後，上訴人主張依不當得利關係請求
    （原審卷第二七０頁），嗣於本院追加依侵權行為之法律關係為訴訟標的，此訴
    之追加，雖未經被上訴人同意，惟因請求之基礎事實同一，無庸得對造同意，仍
    應准許，合先敘明。
貳、實體方面：
一、本件上訴人主張：系爭七四三號土地為兩造及訴外人張馨云、張孟義、張孟哲、
    張百見、張百玲、張百欣、張百川、李泰來、李權憲等（下稱張馨云等九人）所
    共有，伊應有部分七分之一；系爭七四四號土地為兩造及訴外人郭淑芳、張馨云
    、張孟義、張孟哲、張百見、張百玲、張百欣、張百川、李泰來、李權憲等（下
    稱郭淑芳等十人）所共有，伊應有部分為十四分之一。系爭房屋係伊父張水官（
    原名張水宮，於七十七年三月十五日死亡）於民國四十餘年所建，張水官生前雖
    將系爭房屋單獨贈與被上訴人，並已為所有權移轉登記，惟張水官為系爭房屋就
    系爭七四三號土地所取得之地上權已因混同而消滅，縱該地上權並未消滅，亦僅
    就七四三號土地之三分之一設定地上權而非就土地全部設定地上權；且張水官為
    系爭房屋就系爭七四四號土地所取得之地上權，亦未一併贈與及移轉登記予被上
    訴人，故被上訴人所有之系爭房屋占用系爭土地並無合法權源。詎被上訴人竟自
    八十三年十一月一日起至九十年六月三十日止，擅自將系爭房屋出租予金石堂公
    司，每月收取租金新台幣（下同）五十五萬元，違反民法第八百十八條共有人按
    其應有部分對於共有物之全部，有使用收益之權之規定，溢收租金計達四千三百
    四十五萬元，參照最高法院五十五年台上字第一九四九號及五十七年台上字第二
    三八七號判例意旨，共有人逾越其應有部分之範圍使用收益，其所受超過利益即
    屬不當得利。又被上訴人此舉因損及伊之利益，與侵害伊之所有權相同，參照最
　　高法院五十一年台上字第三四九五號判例意旨，伊自得依侵權行為之規定，行使
　　損害賠償請求權。爰依不當得利及侵權行為之法律關係，求為判決：(一)被上訴人
　　應給付上訴人五百五十萬六千二百三十八元，及自起訴狀繕本送達翌日起至清償
　　日止，按週年利率百分之五計算之利息；並自民國九十年七月一日起，按月給付
　　上訴人五萬二千六百零三元。(二)願供擔保請准宣告假執行。原審判決上訴人全部
　　敗訴，上訴人不服，於本院聲明廢棄原判決，准如上述之請求。
二、被上訴人則以：系爭房屋乃伊父張水官贈與伊，為伊單獨所有，伊將系爭房屋出
    租他人，係本於所有權為使用收益，自無不當得利可言。又伊父張水官於系爭土
    地上設定地上權，即係以建築系爭房屋為目的，且約定無期限、無地租，而張水
    官就系爭七四三號土地嗣雖已取得所有權，然因另有抵押權之存在，其地上權亦
    不曾因混同而消滅。嗣伊父將該屋贈與伊時，雖漏未將地上權一併移轉登記予伊
    ，然地上權之社會作用，旨在調和土地與地上物間之使用關係，故解釋上伊受贈
    系爭房屋時，應同時受贈該地上權，是伊所有之房屋自有佔用系爭土地使用之權
    能。況縱認伊並未取得系爭地上權，惟系爭地上權應由張水官之全體繼承人共同
    繼承，且該地上權又無支付地租之約定，上訴人為張水官之法定繼承人，所繼承
    之地上權既為無地租之地上權，即無任何租金權益受損可言。從而，上訴人依不
    當得利及侵權行為之規定，請求給付，於法未合等語，資為抗辯。並聲明駁回上
    訴人之上訴。
三、經查系爭七四三號土地（重測前為大港埔段二一三之一七號）為兩造及前揭訴外
    人張馨云等九人所共有，兩造之應有部分各為七分之一；系爭七四四號土地（重
    測前為大港埔段二一三之一號）為兩造與前揭訴外人郭淑芳等十人共有，兩造之
    應有部分各為十四分之一；兩造之父張水官於民國四十餘年間在系爭七四三號及
    七四四號土地上建築房屋一棟，該屋於五十六年間增建為系爭房屋，並於同年十
    二月六日完成建物登記；被上訴人於七十七年二月二十九日以贈與為原因而受系
    爭房屋所有權移轉登記；被上訴人於八十三年十月六日將系爭房屋（地下室及七
    樓倉庫部分除外）出租予金石堂公司，租期自八十三年十一月二十五日起至九十
    三年十一月二十四止，每月收取租金等情，有土地登記謄本二份及建物登記謄本
    、贈與財產明細表、房屋租賃契約書各一份及照片六張附卷可按（原審卷第八至
    二０頁、一０五至一０七頁、本院卷第九五至九七頁、原審卷第一０四頁、一九
    四至一九五頁），復為兩造所不爭執，堪信為真實。上訴人主張被上訴人所有之
    系爭房屋使用系爭土地並無正當權源，及被上訴人出租系爭房屋，每月收取租金
    ，係逾越系爭土地應有部分之範圍使用收益，即屬不當得利，亦因損及其利益，
    而屬侵權行為等語，被上訴人則以前揭情詞置辯。是本件兩造所爭執者乃：(一)被
    上訴人所有之系爭房屋使用系爭土地，有無正當權源？(二)被上訴人出租系爭房屋
    ，收取租金，是否成立不當得利及侵權行為？
四、被上訴人所有之系爭房屋使用系爭土地，有無正當權源？
  (一)按土地與房屋為各別之不動產，各得單獨為交易之標的，且房屋性質上不能與土
    地使用權分離而存在，亦即使用房屋必須使用該房屋之地基，故土地及房屋同屬
    一人，而將土地及房屋分開同時或先後出賣，其間雖無地上權設定，然除有特別
    情事，可解釋為當事人之真意，限於賣屋而無基地之使用外，均應推斷土地承買
    人默許房屋承買人繼續使用土地（最高法院四十八年年台上字第一四五七號判例
    參照）。經查系爭七四三號土地，原由張水官於五十五年一月十日取得應有部分
    三分之二之所有權，訴外人羅鄧麗花取得另應有部分三分之一所有權，羅鄧麗花
    於五十六年十二月六日將其應有部分設定不定期限、無租金之地上權予張水官，
    該地上權係為系爭房屋使用七四三號土地之目的而設定。嗣張水官先於五十七年
    三月八日將七四三號土地其應有部分及上開地上權、系爭房屋一併設定抵押權予
    他人；於五十九年四月二十三日因分割共有物而取得七四三號土地全部所有權；
    又於六十一年間及六十六年間，先後將七四三號土地及其上地上權、系爭房屋一
　　併設定第二、三順位抵押權予他人；繼之於七十六年九月十四日，再將七四三號
　　土地及系爭房屋設定第四順位抵押權予他人；於七十六年九月十九日塗銷第一、
　　二、三順位抵押權；及張水官死亡後，系爭七四三號土地因繼承、分割而分別由
　　兩造及訴外人張馨云等九人所共有，而七四三號土地所設定之地上權，權利人仍
　　登記為張水官等情，均有卷附土地登記謄本、建物登記謄本及土地登記簿謄本可
　　憑（原審卷第八至一二頁、一九頁、七二至八０頁），並為兩造所不爭，堪信為
　　真實。準此，姑不論系爭七四三號土地上所設定之地上權是否因權利混同而消滅
　　，抑或因有其他抵押權之存續，於所有人或第三人有法律上之利益而未消滅，張
　　水官既於五十九年四月二十三日因分割共有物而取得七四三號土地全部所有權，
　　則系爭房屋及系爭七四三號土地均屬張水官所有，系爭房屋使用七四三號土地，
　　自屬有正當權源。張水官生前將系爭房屋贈與並移轉所有權登記予被上訴人，並
　　無特別情事，可解釋為當事人之真意，限於贈屋而無基地之使用，自應推斷張水
　　官默許被上訴人繼續使用土地，張水官死亡後，系爭七四三號土地雖因繼承、分
　　割而分別由兩造及訴外人張馨云等九人所共有，依上開判例意旨之同一法理，難
　　謂被上訴人所有之系爭房屋使用系爭七四三號土地，無正當權源。
  (二)又系爭七四四號土地，原為訴外人張戴月裡所有，亦因系爭房屋亦使用七四四號
    土地之目的，經張戴月裡於五十二年六月十八日提供七四四號土地全部設定不定
    期地上權予張水官，嗣張水官於五十四年十二月十六日因繼承而取得七四四號土
    地應有部分二分之一之所有權，張水官死亡後，其就該筆土地之應有部分則因繼
    承、分割而分別由兩造及訴外人張馨云等九人所共有，另應有部分二分之一則因
    繼承、分割及轉讓而由訴外人郭淑芳取得；及張水官生前贈與系爭房屋予被上訴
    人時，並未一併將上開地上權讓與並移轉登記予被上訴人之事實，為兩造所不爭
    ，並有土地登記謄本、建物登記謄本及土地登記簿謄本（原審卷第一三至一九頁
    、第八一至九六頁）在卷可稽。查張水官當初既係以建築系爭房屋為目的，而在
    七四四號土地設定取得地上權，是張水官具有占用七四四號土地作為系爭房屋基
    地使用之權利，殆無疑義。又系爭房屋經原所有權人張水官贈與被上訴人，並完
    成所有權移轉登記時，雖漏未將地上權一併移轉登記被上訴人，惟衡諸常情，房
    屋不能脫離土地單獨使用，張水官既因設定地上權而獲有占用七四四號土地全部
    之使用權能，且並無特別情事，可解釋為張水官贈與房屋之真意，限於贈屋而無
    基地之使用，自應推斷張水官默許被上訴人繼續使用七四四號土地而有忍受之義
    務，否則有悖其贈與契約之目的。又張水官死亡後，其地上權固應由其全體法定
    繼承人所繼承，惟張水官既因贈與系爭房屋而默許被上訴人繼續使用七四四號土
    地，張水官之繼承人自應繼受張水官之默許使用土地之負擔，而忍受被上訴人之
    系爭房屋使用系爭七四四號土地。是上訴人既為張水官之法定繼承人，自不能主
    張被上訴人使用系爭七四四號土地，無正當權源。
  (三)綜上，上訴人主張系爭房屋使用系爭土地並無正當權源云云，不足採信。被上訴
    人所有之系爭房屋使用系爭土地，應有正當權源，堪予認定。
五、被上訴人出租系爭房屋，收取租金，是否成立不當得利及侵權行為？
  (一)張水官在系爭土地上建築系爭房屋，生前將系爭房屋贈與被上訴人，並為所有權
    移轉登記，及系爭房屋使用系爭土地，有正當權源，均如前述，則被上訴人將系
    爭房屋出租予金石堂公司，每月收取租金，係本於其房屋所有權而為收益，並非
    無法律上原因而受有利益，且被上訴人使用系爭土地既有正當權源，自無不當得
    利可言。又上訴人無法按其應有部分之比例，對於共有之系爭土地之全部行使權
    利而受有損害，雖係因系爭房屋占用系爭土地所致，然此占用既非無正當權源，
    上訴人所受損害即非無法律上之原因所致，亦無侵權行為可言，上訴人對被上訴
    人自無不當得利返還請求權及侵權行為損害賠償請求權可行使。
  (二)至上訴人雖引最高法院五十五年台上字第一九四九號、五十七年台上字第二三八
　　七號、五十一年台上字第三四九五號判例為據，惟前二則判例意旨係闡釋共有人
　　逾越其應有部分之範圍，對於共有物之全部為使用收益時，其所受超過之利益要
　　難謂非不當得利，後一則判例意旨則認共有人對於共有物之全部，均有使用收益
　　權，惟其使用收益權應按其應有部分而行使，不得損及他共有人全部之利益，若
　　有侵害則與侵害他人之所有權同，被侵害之他共有人，自得依侵權行為之規定，
　　行使其損害賠償請求權。此與本件上訴人於因繼承而取得系爭土地共有權前，被
　　上訴人即因贈與而取得系爭房屋所有權並有權使用系爭土地之情形不同，上訴人
　　比附援引，尚有誤會，不足參憑。
六、從而，上訴人主張依據不當得利及侵權行為之法律關係，請求被上訴人應給付上
    訴人五百五十萬六千二百三十八元，及自起訴狀繕本送達翌日起至清償日止，按
    週年利率百分之五計算之利息；並自民國九十年七月一日起，按月給付上訴人五
    萬二千六百零三元，即非正當，不應准許。原審為上訴人敗訴之判決及駁回其假
    執行之聲請，理由雖與本院不同，惟判決結果一致，仍應予以維持，上訴意旨求
    予廢棄改判，為無理由，應予駁回。
七、本件事實已臻明確，兩造其他攻擊防禦方法及所舉證據，於本件判決之結果不生
    影響，不再一一詳述，附此敘明。
八、據上論結，本件上訴及追加之訴均為無理由，依民事訴訟法第四百四十九條第二
    項、第七十八條，判決如主文。
中　　　華　　　民　　　國　　九十一　　年　　　十　　　月　　　九　　　日
                                      臺灣高等法院高雄分院民事第三庭
~B1審判長法官　張國彬
~B2法　　　官　張明振
~B3法　　　官　徐文祥
右為正本係照原本作成。
如對本判決上訴，須於判決送達後二十日內向本院提出上訴狀，其未表明上訴理由者
，應於上訴後二十日內向本院提出上訴理由書（均須按他造當事人之人數附繕本）。
上訴時應提出委任律師或具有律師資格之人之委任狀，並依附註條文規定辦理。
中　　　華　　　民　　　國　　九十一　　年　　　十　　　月　　　九　　　日
~B法院書記官　黃一秋
附註：
民事訴訟法第四百六十六條之一：
對於第二審判決上訴，上訴人應委任律師為訴訟代理人，但上訴人或其法定代理人具
有律師資格者，不在此限。
上訴人之配偶、三親等內之血親、二親等內之姻親，或上訴人為法人、中央或地方機
關時，其所屬專任人員具有律師資格並經法院認為適當者，亦得為第三審訴訟代理人
。
第一項但書及第二項情形，應於提起上訴或委任時釋明之。
